【裁判字號】    94,再易,141
【裁判日期】    950222
【裁判案由】    清償債務等
【裁判全文】
臺灣高等法院民事判決                 94年度再易字第141號
再  審  原  告  任發營造股份有限公司
法 定 代 理 人  甲○○
訴 訟 代 理 人  林坤賢律師
再  審  被  告  弘工程股份有限公司
法 定 代 理 人  乙○○
訴 訟 代 理 人  葉海萍律師
上列當事人間清償債務事件，再審原告對於中華民國94年5月24
日本院93年度上字第830號確定判決提起再審，經本院於95年2月
8日言詞辯論終結，判決如下：
    主  文
再審之訴駁回。
訴訟費用由再審原告負擔。
    事  實
甲、再審原告方面：
壹、聲明：
（一）本院93年度上字第830號確定判決（下稱原確定判決）廢
      棄，並駁回再審被告之上訴。
（二）臺灣臺北地方法院92年訴字第2693號判決再審原告應給付
      再審被告超過新台幣（下同）1,458,582元本息及訴訟費
      用部分之廢棄，並駁回再審被告第一審之訴。
（三）再審被告應再返還再審原告727,399元及自94年1月27日起
      至清償日止，按年息5%計算之利息。
（四）前訴訟程序及再審訴訟費用均由再審被告負擔。
貳、陳述：
    本件有民事訴訟法第496條第1項第13款發現「未經斟酌之證
    物或得使用該證物者」之再審事由：
（一）再審被告主張伊僅支付12次款項，然伊共計支付14次款項
      ，另2筆為：
     （1）90年2月14日於中國農民銀行中港分行匯款61,200元
          至再審被告之帳戶；
     （2）90年3月30日由伊開立中國農民銀行中港分行票號
          0000000之支票，金額666,199 元，並經再審被告兌
          現。
      此二份資料均為原確定判決辯論終結前已存在之證物，乃
      再審被告漏未提出，倘有提出，伊自當獲得減輕給付金額
      之判決。
（二）再審被告原本自認受領43,299,092元，其中包含上開二筆
      款項，嗣後以發現錯誤，將所有發票及匯款資料製成前訴
      訟程序第一審判決附件所示之計價總表，並撤銷前開金額
      之自認，原確定判決因而以後來製成之附件為據，故就上
      開90年2月14日及3月30日所為給付之證據，應屬於再審被
      告不知之証據，伊自無從知悉。
參、證據：提出匯款單、支票付款資料，並聲請向中國農民銀行
    中港分行函詢：(1)再審原告有無於90年2月14日匯款61,200
    元至再審被告帳戶；(2)再審原告簽發到期日90年3 月30日，
    面額666,199元之支票，是否由再審被告兌現？又該紙支票
    係由何人提示兌領。
乙、再審被告方面：
壹、聲明：再審之訴駁回。
貳、陳述：
（一）再審原告主張匯款予伊61,200元及簽發支票面額666,199
      元由伊兌現，其自有相關之給付資料，尚難諉稱於前訴訟
      程序事實審言詞辯論終結不知或未能提出上開資料，及至
      判決確定後，始行提出，本件再審之訴於法自屬不合。
（二）伊就再審原告所提匯款及支票資料之發票資料已於前訴訟
      程序第一審提出（臺灣臺北地方法院92年度訴字第2639
      號卷第176頁），因認與系爭工程款無關，乃予以撤銷刪
      除，自無提出說明之必要。
（三）伊固有收受匯款單所載61,200元，然該筆款項與本件工程
      款無涉。至支票666,199元部分，伊並未兌領。
丙、本院依職權調閱臺灣臺北地方法院92年度訴字第2639號、本
    院93年度上字第830號清償債務等事件民事案全卷。
    理  由
一、按再審之訴，應於30日之不變期間內提起；其期間自判決確
    定時起算。又判決於上訴期間屆滿時確定。民事訴訟法第50
    0條第1項、第2項、第398條 第1項分別定有明文。又對於第
    二審判決於上訴期間內提起第三審上訴，嗣其上訴因不合法
    經裁定駁回時，在該裁定確定前，尚無從斷定第三審上訴為
    不合法，故應於駁回上訴之裁定確定時，始知悉原判決確定
    ，司法院院解字第3007號解釋明揭上旨。從而，對於該原判
    決提起再審之訴者，其提起再審之訴之不變期間，應自駁回
    上訴之裁定確定時起算，最高法院67年台抗字第495號判例
    亦足資參照。本件再審原告於94年7月1日對於原確定判決提
    起上訴，經最高法院以上訴不合法而裁定駁回在按，有最高
    法院94年度台上字第1743號裁定可稽，而再審原告係於94年
    10月7日收受該裁定，亦有送達證書附卷可資為証（見上開
    最高法院卷52頁），其於同年月31日提起本件再審之訴，顯
    未逾30日之不變期間，核先敘明。
二、再審原告起訴主張：除再審被告主張伊支付12次款項外，伊
    另支付2筆款項：（一）90年2月14日於中國農民銀行中港分
    行匯款61,200元至再審被告之帳戶；（二）90年3月30日由
    伊開立中國農民銀行中港分行票號0000000之支票，金額
    666,199元，並經再審被告兌現，以上資料均屬於原確定判
    決辯論終結前即已存在，但再審被告漏未提出，倘有提出，
    伊自當獲得減輕給付金額之有利判決。又再審被告原係自認
    受領43,299,092元，包括上開二筆款項，嗣發現有誤，乃將
    所有發票及匯款資料製成計價總表，經台北地方法院及原審
    法院均認再審被告可撤銷其自認，並以之為憑據，故伊就上
    開90年2月14日及3月30日所為給付之證據，自無知悉。爰依
    民事訴訟法第496條第1項第13款規定，提起本件再審之訴，
    求為判命如前揭聲明所示。
三、再審被告則以：再審原告所主張另外尚有一筆61,200元之匯
    款，一筆以簽發面額666,199元支票交付伊提示兌領，則就
    該給付資料理應持有，尚難諉稱於前訴訟程序事實審言詞辯
    論終結不知或未能提出，及至判決確定後，始行提出，故依
    民事訴訟法第496條第1項但書規定，其再審難認合法。又伊
    就再審原告所提之匯款及支票資料之發票資料已於台灣台北
    地方法院審理時即已提出（見台北地方法院92年度訴字第
    2639號卷第176頁），僅因認為與系爭工程款無關，而予以
    撤銷刪除，亦未加說明，事實上，系爭61,200元匯款伊雖有
    收受，但該筆匯款與本件工程款無涉。至於支票面額
    666,199 元部分，伊並未兌領等語，資為抗辯。
四、按當事人發見足以影響判決之重要證物，漏未斟酌，得依民
    事訴訟法第496條第1項第13款、第497條提起再審之訴，惟
    所謂當事人發現未經斟酌之證物或得使用該證物者，係指在
    前訴訟程序不知有該證物，現始知之，或雖知有此證物而不
    能使用，現始得使用者而言（最高法院32年上字第1247號判
    例意旨參照）。次按民事訴訟法第496條第1項第13款所謂
    當事人發現未經斟酌之証物，係指在事實審言詞辯論終結前
    已存在之証物，當事人不知有此，致未斟酌，現始知之者，
    或知有該証物之存在，而當時未能提出，致不得使用者而言
    ，否則既無所謂發見，其知有該証物得使用而不使用者，亦
    不在得據以提起再審之訴之列（參見最高法院57年台上字第
    1541號判決要旨、26年抗字第453號判例要旨）。
五、經查，再審原告於90年2月14日匯款61,200元至台灣銀行民
    權分行帳號第000000000000號再審被告之帳戶內一節，已據
    台灣銀行函覆本院在卷，此有台灣銀行94年12月21日民權營
    字第09400062121號函可按（見本院卷第46頁），堪信再審
    原告確曾於90年2月14日匯款61,200元予再審被告，惟查匯
    款原因甚多，並非局限於給付工程款，再審被告既辯稱該筆
    匯款係屬另筆工程款，與本件工程款無涉云云，再審原告自
    應就此項有利之事實，負舉証証明之責，然其並未能舉証以
    實其說，其主張已難採信。
六、次查，再審原告曾簽發面額666,199元，到期日為90年3月30
    日之支票一紙交付再審被告兌領之事實，遭再審被告所否認
    ，而系爭支票非由再審被告提示，係由第三人陳桂蓮於90年
    3 月30日提示兌領，亦據中國農民銀行中港分行函覆本院在
    案，有該行94年12月19日農港字第107號函及系爭支票影本
    及存入憑條影本各一紙在卷可憑（見本院卷第42、44頁），
    並經台灣銀行查明該紙支票確實未於再審被告之帳戶內提示
    兌領在案，此有台灣銀行94年12月21日民權營字第09400062
    121號函可按（見本院卷第46頁），查第三人陳桂蓮乃再審
    原告前任負責人之妻，亦據再審原告自認在卷（見本院卷第
    63頁），則再審原告此部分之主張，即與前開事証不符。再
    審原告雖稱支票係流通証券，系爭支票經伊簽發後交付予再
    審被告，執票人再轉讓何人，非伊所得干涉，不能因支票提
    示人非再審被告而認伊未給付該筆款項云云，惟記名匯票發
    票人有禁止轉讓之記載者，不得轉讓，票據法第30條第2項
    定有明文，又前開規定於支票準用之，同法第144條亦有明
    定，系爭支票之受款人業經再審原告變更為陳桂蓮，並加註
    禁止背書轉讓，此有系爭支票影本可按，則依前開說明，系
    爭支票已非屬流通証券，再審原告主張係簽發予再審被告，
    亦難採信。
七、末查，前開匯款之發生時間，固先於原確定判決言詞辯論終
    結（94年5月10日），再審原告主張該項証據乃會計小姐在
    後來才找到，因在訴訟當時伊手中並無資料可供核對云云，
    但依一般常情，匯款資料本應由匯款者所持有，再審被告係
    受款人，自無可能持有前開匯款憑據，再審原告以再審被告
    未提出致伊未能主張使用，尚屬無據，況再審被告始終否認
    該筆款項與本件工程款有關，縱認係屬發見新証據，經斟酌
    後亦不足受較有利益之判決。至於有關666,199元部分，再
    審被告業已於前訴訟程序中提出統一發票作為証據（見台灣
    台北地方法院92年訴字第2639號卷第176頁），雖再審被告
    事後未加以主張，仍難謂系爭資料未經再審被告提出，再審
    原告就前訴訟程序中已存在之証據始終未加以主張，復未舉
    証証明當時不能使用之事由，其主張發見新証據亦難採信，
    又依上所述，再審原告所主張之上開新証據尚不足以証明再
    審原告請求再審被告返還727,399元本息為為正當，故再審
    原告執此主張本件有民事訴訟法第496條第1項第13款之再審
    事由，即屬無據。
八、從而，再審原告執此提起本件再審之訴，為無理由，應予駁
    回。
據上論結，本件再審之訴為無理由，依民事訴訟法第78條，判決
如主文。
中    華    民    國    95    年    2     月    22    日
                  民事第十四庭  審判長法  官  許正順
                                      法  官  鍾任賜
                                      法  官  張  蘭
正本係照原本作成。
不得上訴。
中    華    民    國    95    年    2     月    23    日
                                      書記官  應瑞霞


司法院資訊處製作；財團法人民間司法改革基金會備份。
